【裁判字號】    91,家上,267
【裁判日期】    920212
【裁判案由】    確認繼承權存在
【裁判全文】
臺灣高等法院民事判決  九十一年度家上字第二六七號
      上  訴  人    辛○○
      訴訟代理人    陳石山律師
      複  代理人    楊峻
      被  上訴人    己○○
                    庚○○
      右二人共同
      訴訟代理人    鄭敏郎律師
      被  上訴人    乙○○
                    丙○○
                    甲○○
      兼右三人共
      同法定代理人  丁○○
      被  上訴人    戊○○
右當事人間確認繼承權存在事件，上訴人對於中華民國九十一年五月二十日臺灣臺北
地方法院九十年度家訴更字第三號第一審判決提起上訴，本院判決如左：
    主    文
原判決關於駁回上訴人後開第二、三項之訴部分，並訴訟費用之裁判廢棄。
確認座落於台北縣新店市○○段六二○地號土地上建物，即門牌號碼為新店市○○路
○段二七號本國式加強磚造二層樓房一棟、面積一八三‧七平方公尺，為兩造公同共
有。
被上訴人己○○應給付上訴人新台幣伍萬柒仟參佰參拾玖元；被上訴人戊○○、庚○
○應各給付上訴人新台幣壹仟元。
其餘上訴駁回。
第一、二審訴訟費用由被上訴人負擔。
    事      實
甲、上訴人方面：
一、聲明：(一)原判決廢棄。(二)確認座落於台北縣新店市○○段六二○地號土地上建物
    ，即門牌新店市○○路○段二七號本國式加強磚造二層樓房一棟、面積一八三‧
    七平方公尺，為兩造公同共有。(三)被上訴人己○○應給付上訴人新台幣（下同）
    五萬八千三百三十九元。被上訴人戊○○、庚○○應各給付上訴人一千元。被上
    訴人乙○○、甲○○、丁○○應連帶給付上訴人一千元。
二、陳述：除與原判決記載相同者，茲引用之外，補稱：
(一)、盧伴於昭和十六年（民國二十九年）十月五日未婚生下盧吉子，嗣因盧吉子夭折
    ，盧伴為添補喪子之痛，乃收養上訴人為養女。上訴人迄今姓盧並無回復本姓，
    本件亦無任何終止收養關係之書面，則上訴人仍為盧伴之養女，至
    載之欠缺則係因
(二)、盧伴亡故時，被上訴人並未否認上訴人之繼承權，因此被上訴人等所侵害者，為
    上訴人已取得之所有權，並無民法第一千一百四十六條之適用：
  1.按自命為繼承人而行使遺產上權利之人，必須於被繼承人死亡時即已有侵害繼承
    地位事實之存在，方得謂為繼承權被侵害態樣之一；若於被繼承人死亡時，其繼
    承人間對於彼此為繼承人之身分並無爭議，迨事後始發生侵害遺產之事實，則其
    侵害者，為繼承人已取得之權利，而非侵害繼承權，自無民法第一千一百四十六
    條繼承回復請求權之適用，最高法院五十三年台上字第五九二判例、司法院大法
    官會議釋字第四三七號解釋文及解釋理由書可資參照。
  2.盧伴亡故後之治喪訃文上，上訴人列名孝女，上訴人之贅夫列名招贅婿，上訴人
    之養女身份在兩造親友間均知之甚詳，此外被上訴人全體於更審前之原審法院民
    國 (下同)八十九年八月三日及十一月九日之言詞辯論程序中，對於上訴人為盧
    伴養女乙事亦無爭執。從而，被上訴人等所侵害者為上訴人已取得之所有權，並
    非侵害繼承權，自無民法第一千一百四十六條之適用。
(三)、退步言之，縱認本件事實屬於侵害繼承權，被上訴人等既於更審前之原審法院承
    認上訴人為盧伴養女及上訴人對於系爭房屋有繼承權，依最高法院五十年台上字
    第二八六八號判例意旨，即屬拋棄時效利益，被上訴人等即不得再執時效完成為
    抗辯。
(四)、關於台北縣新店市○○○段二二四地號（重測後改為新店市○○段六二一號）及
    同段二二四之一地號（重測後改為新店市○○段第五九五地號）兩筆土地應有部
    份：被上訴人己○○、庚○○及戊○○均為盧伴之私生子女，而周萬益係由周自
    枝認領，則周自枝於民國（下同）六十七年二月十六日亡故時，其法定繼承人僅
    有周添進、周萬益及盧伴（即上訴人之養母）三人，因周添進拋棄繼承，是周自
    枝
    所留遺產即上開兩筆土地之應有部分一百四十四分之四，其中二分之一應屬盧伴
    之遺產，此觀諸己○○、周萬益提出於新店地政事務所之土地建築改良物登記聲
    請書上備註欄「己○○之再轉繼承日期為民國七十四年七月十八日」即為盧伴亡
    故之日可證。
乙、被上訴人己○○及庚○○方面：
一、聲明：駁回上訴。
二、陳述：除與原判決記載相同者，茲引用之外，補稱：
(一)、被繼承人盧伴於七十四年七月十八日死亡，被上訴人等於七十七年九月二十日自
    行辦理遺產稅申報、處分遺產中之現金二萬元、出租系爭房屋、成立遺產分割協
    議、並持遺產分割協議書及繼承系統表向台北縣稅捐稽徵處變更系爭房屋之納稅
    義務人名義，否認上訴人之繼承資格並排除上訴人對於繼承財產之占有、管理與
    處分，依大法官釋字第四百三十七號解釋意旨，即屬對於繼承權之侵害，而上訴
    人迄至八十八年一月二十六日始本於繼承回復請求權具狀提起本件訴訟，顯已逾
    十年之時效期間。
(二)、上訴人之被收養係以孫彌祖之行為，於法應屬無效。
    1.查依原審卷第九五頁之張有家為戶長之
      位係記載「父：何維君」「母：何周桃」；親屬細別欄位則空白，已無如原審
      卷第十五頁上尚於親屬細別欄位記載「養母盧伴之養女」，尤其原審卷第九七
      頁所附上訴人為戶長之
      且再無其他記事，若謂上訴人仍係盧伴之養女，為何於
      依六十九年之
    2.盧伴之出生年月日為十一年九月五日，上訴人則係二十九年八月一日出生；以
      兩者年齡之差距暨盧伴當時又未婚，實難理解伊時盧伴為何會收養上訴人？實
      則，依被上訴人所聽聞記憶者，上訴人應係盧飛所抱之養孫，被上訴人盧雪於
      本院九十一年十月二十四日準備程序亦稱「上訴人是我阿公、阿嬤收養的」，
      益彰上訴人被收養純係以孫彌祖之行為，則依「以孫禰祖，為法所不許」之判
      例意旨觀察（一八年上字第二二一號），上訴人當初被收養為養孫，已非法所
      許。
(三)、盧伴與上訴人間之收養關係應已終止，六十九年之
    父母姓名欄位記載「父何維君母何周桃」，並無於親屬細別欄記載「養母盧伴之
    養女」，足見六十九年後上訴人已非盧伴之養女。
(四)、周自枝之遺產依法固應由盧伴及四名子女共同繼承，惟盧伴、庚○○、戊○○三
    人應已拋棄繼承。且依協議書所載，現金二萬元部分係由盧雪、庚○○均分，被
    上訴人己○○及周進益之繼承人，就此自不負不當得利返還之責任。
丙、被上訴人乙○○、丙○○、甲○○、丁○○、盧雪方面：
一、聲明：上訴駁回。
二、陳述：與原判決之記載相同，引用之。
    理      由
一、本件上訴人起訴主張：伊為被繼承人盧伴之養女，盧伴於七十四年七月十日死亡
    ，除上訴人之外，盧伴生前育有戊○○（長女，冠夫姓）、盧金盆（原為盧伴次
    文章（長男）、周萬益（次男），惟周萬益於辦妥盧伴之遺產繼承登記後已死亡
    ，其繼承人為丁○○（配偶）、乙○○（長男）、丙○○（次男）、甲○○（長
    樓房屋一棟，面積一八三．七平方公尺（下稱系爭房屋）。2.新店市○○○段二
    二四地號（重測後改為寶元段六二一地號），面積一六七九平方公尺應有部分一
    四四分之二及同段二二四之一地號（重測後改為寶元段五九五地號）面積二三二
    平方公尺應有部分一四四分之二。（下稱系爭土地）3.現金新台幣（下同）二萬
    元。上開遺產應屬全體繼承人公同共有，然被上訴人己○○、戊○○、庚○○及
    丁○○、乙○○、丙○○、甲○○等四人之被繼承人周萬益於七十七年九月二十
    日申報遺產納稅義務人時，隱匿上訴人亦為繼承人之事實，亦即否認上訴人為遺
    產公同共有人。又，系爭土地業為被上訴人己○○出賣予第三人致無法回復所有
    ，其繼承價值為二八六、六九五元，按上訴人應繼分五分之一計算，上訴人所受
    損害為五萬七千三百三十九元；另現金部分上訴人之應繼分為五分之一即四千元
    ，故被上訴人（周萬益部分由被告乙○○四人繼承連帶負擔）應各返還上訴人一
    千元等情，求為判決如聲明第二、三項所示。
二、被上訴人則以：(一)上訴人之被收養係以孫禰祖之行為，於法無效，況依六十九年
    之
    十七年九月二十日申報遺產時，即已排除上訴人為繼承人，上訴人迄至八十八年
    十一月二十六日始本於繼承回復請求權提起本件訴訟，顯已逾十年之時效期間。
    (三)盧伴應已拋棄對系爭土地之繼承權，己○○出賣土地，並無不當得利可言。(四)
      系爭房屋係違章建築，未經保存登記，除非系爭房屋為盧伴出資建築，尚難即
      謂屬盧伴之遺產；且系爭房屋為被上訴人占有使用中，上訴人無法以本件確認
      之訴除去其共同使用權受侵害之狀態，顯欠缺即受確認判決之法律上利益等語
      ，資為抗辯。
三、查，上訴人主張：被繼承人盧伴於七十四年七月十日死亡，除伊為盧伴之養女外
    ，尚有繼承人戊○○、庚○○、己○○、周萬益四人，是上訴人之應繼份為五分
    之一之事實，有盧伴繼承系統表、
    人己○○、庚○○雖辯稱：上訴人實係盧飛所收養之養孫，此以孫禰祖之行為，
    於法無效，且依六十九年之
    云。惟查：
(一)、依附原審卷第一四頁
    、「盧飛之孫」，上訴人主張盧伴亡故後之治喪訃文上，上訴人列名孝女，上訴
    人之贅夫列名招贅婿，上訴人之養女身份在兩造親友間均知之甚詳，為被上訴人
    所不爭執；此外，被上訴人全體於原審八十九年六月二十七日、八月三日及十一
    月九日之言詞辯論程序中，對於上訴人為盧伴養女乙事均無爭執，被上訴人己○
    ○更承認上訴人為其養姐，應該是代書辦理時有所遺漏 (見八九家訴四五號卷第
    五八、六六、九○頁)。被上訴人戊○○在本院準備程序雖稱上訴人係其祖父母
  收養，但復謂伊稱呼其父母為爸爸、媽媽 (見本院卷第五一頁)足見被上訴人所辯
  上訴人實係盧飛所收養之養孫，其收養無效云云，不足採信。至被上訴人戊○○另
  稱上訴人係其祖父母收養，無非為附和之詞，亦無足取。
(二)、依原審卷第九五、九七頁之
    「父何維君母何周桃」，並未記載「養母盧伴之養女」，惟合意終止收養必需以
    書面為之，被上訴人並未提出任何終止收養之書面證明，且經台北縣新店市戶政
    事務所函覆上訴人之現、除戶資料中均無終止收養之記載，有該所九十一年十月
    三十一日北縣店戶字第○九一○○一四七一六號函及
    －一三○頁可按，足見上開
    被上訴人憑以抗辯上訴人與盧伴已終止收養關係，洵屬無據。
四、次查，盧伴死亡後，被上訴人戊○○、庚○○、己○○、周萬益四人於七十七年
    九月二十日簽立遺產分割繼承協議書 (本院卷第八○頁)，系爭二筆土地及房屋
    分由己○○、周萬益二人平均取得，現金二萬元由戊○○、庚○○分得各一萬元
    。被上訴人雖辯稱：系爭土地原屬本件被繼承人盧伴之配偶周自枝所有，上訴人
    並非周自枝法定繼承人，對系爭土地自無繼承權；而周自枝死亡後，其繼承人協
    議分割遺產，盧伴、庚○○、戊○○三人已拋棄繼承，故由被上訴人周萬益、己
    ○○取得云云；然查，被繼承人盧伴之配偶周自枝於六十七年二月十六日死亡時
    ，其法定繼承人為盧伴、周萬益及訴外人周添進，被上訴人戊○○
    、庚○○、己○○三人並非其繼承人，因周添進拋棄繼承，乃由盧伴、周萬益二
    人繼承，應繼分各二分之一，惟未辦理繼承登記；迨盧伴於七十四年七月十八日
    死亡後，伊自周自枝繼承所得系爭土地所有權應有部分一四四分之二，即屬盧伴
    之遺產，被上訴人乃檢附繼承系統表、遺產分割繼承協議書、台北縣稅捐稽徵處
    發給盧伴及周萬益之周自枝遺產稅逾核課期間同意移轉證明書  (本院卷第七四
    頁)、周添進繼承權拋棄書  (本院卷第一○一頁)等書證辦理系爭土地繼承登記
    為己○○、周萬益所有；此據本院向新店地政事務所函查明確，有登記申請書及
    其附件附本院卷第七○－一○五頁足稽。又，遺產分割協議書係於七十七年間製
    作，而土地登記聲請書（本院卷第七○頁）備註欄則載明：「己○○之再轉繼承
    日期為民國七十四年七月十八日」（此日即為盧伴亡故之日），足證被上訴人己
    ○○係再轉繼承盧伴之遺產，被上訴人己○○抗辯系爭土地所有權應有部分一四
    四分之二非被繼承人盧伴之遺產，盧伴已拋棄繼承云云，洵非可採。
五、按「繼承因被繼承人死亡而開始。繼承人自繼承開始時，除民法另有規定及專屬
    於被繼承人本身之權利義務外，承受被繼承人財產上之一切權利義務，無待繼承
    人為繼承之意思表示。繼承權是否被侵害，應以繼承人繼承原因發生後，有無被
    他人否認其繼承資格並排除其對繼承財產之占有、管理或處分為斷。凡無繼承權
    而於繼承開始時或繼承開始後僭稱為真正繼承人或真正繼承人否認其他共同繼承
    人之繼承權，並排除其占有、管理或處分者，均屬繼承權之侵害，被害人或其法
    定代理人得依民法第一千一百四十六條規定請求回復之，初不限於繼承開始時自
    命為繼承人而行使遺產上權利者，始為繼承權之侵害。」（司法院大法官會議釋
    字第四三七號解釋參照）。經查，本件被上訴人己○○、戊○○、庚○○及丁○
    ○、乙○○、丙○○、甲○○等四人之被繼承人周萬益於被繼承人盧伴死亡後，
    在七十七年九月二十日排除上訴人繼承人之資格自行辦理遺產稅申報，處分現金
    二萬元之遺產及出租系爭房屋自為管理行為，並成立遺產分割協議，持該遺產分
    割協議書、系統表等書證，辦理變更系爭房屋之納稅義務人名義，及系爭土地繼
    承登記，有台北縣稅捐稽徵處新店分處函附原審八十九年家訴字第四五號卷第十
    八頁，以及附本院卷第七○－一○五頁之登記申請書及其附件可稽；足見其等於
    辦理繼承登記等時，即否認上訴人之繼承資格並排除上訴人對繼承財產之占有、
    管理及處分，依上開大法官釋字第四三七號解釋意旨，即屬侵害繼承權之行為態
    樣之一種，縱被上訴人在原審審理中並不否認上訴人為盧伴之繼承人，亦同。上
    訴人援引最高法院五十三年台上字第五九二號判例意旨主張：被上訴人於本件繼
    承開始時，並未否認上訴人繼承人之身份，故所侵害者為上訴人已取得之權利，
    而非侵害繼承權，無民法第一千一百四十六條繼承回復請求權之適用，尚非可取
    。
六、次按繼承權被侵害者被害人或其法定代理人得請求回復之。前項回復請求權，自
    知悉被侵害之時起，二年間不行使而消滅，自繼承開始時起逾十年時，亦同。民
    法第一千一百四十六條定有明文。本件上訴人迄於八十八年十一月廿六日始具狀
    提起本件訴訟，雖已逾十年之時效期間；惟查，債務人於時效完成後所為之承認
    ，固無中斷時效可言，然既明知時效完成之事實而仍為承認行為，自屬拋棄時效
    利益之默示意思表示，且時效完成之利益一經拋棄，即恢復時效完成前狀態，債
    務人顯不得再以時效業經完成拒絕給付，最高法院五十年台上字第二八六八號判
    例可資參照。原審八十九年八月三日審理時，被上訴人全體對於上訴人為盧伴養
    廿九條第一項第二款所謂之承認，被上訴人全體既拋棄其時效利益，從而，依上
    開判例意旨，被上訴人即不得再以時效完成為抗辯。上訴人主張依繼承回復請求
    權，確認其繼承權，自屬有據。
七、況且，縱令上訴人之繼承回復請求權已罹時效消滅，且被上訴人亦無承認之事實
    ，惟依前開大法官釋字第四三七號解釋理由書，亦可知繼承回復請求權與個別物
    上請求權係屬真正繼承人分別獨立而併存之權利，二請求權相競合，繼承回復請
    求權縱罹於消滅時效，真正繼承人仍得行使物上返還請求權，始足維護其合法權
    利。上訴人因繼承所取得之系爭土地及房屋之公同共有權，為被上訴人所侵害，
    上訴人主張依民法第七百六十七條規定為請求，亦屬有據。爰就上訴人之請求分
    述如下：
(一)、關於系爭房屋部分：
    被上訴人雖抗辯：系爭房屋係違章建築，未經保存登記，除非系爭房屋為盧伴出
    資建築，難謂屬盧伴之遺產；且系爭房屋為被上訴人占有使用中，上訴人無法以
    本件確認之訴除去其共同使用權受侵害之狀態，顯欠缺即受確認判決之法律上利
    益云云；惟查，系爭房屋固未辦理保存登記，惟遺產分割繼承協議書列明系爭房
    屋所有權全部為盧伴遺產之一，且被上訴人自始均不爭執系爭房屋為盧伴所有，
    戊○○在原審亦自認系爭房屋所有權人為盧伴，(原審卷第六五頁)，此已發生自
    認之效力，被上訴人並未舉證其自認有與事實不符之情形，亦無由撤銷。又，被
    上訴人既否認上訴人就系爭房屋公同共有權之存在，侵害上訴人對系爭房屋之使
    用收益占有等權利，上訴人提起本件確認之訴，自有即受確認判決之利益，被上
    訴人上開抗辯，洵非可取。從而，上訴人請求確認系爭房屋為兩造公同共有，為
    有理由，應予准許。
(二)、關於系爭土地部分：
    上訴人主張被上訴人己○○就系爭土地辦理繼承登記為分別共有後，將其中六二
    一地號應有部分一四四之二於七十七年十一月十日出售予訴外人周溪水，得款二
    六八，一八０元（周萬益與己○○共同以五三六，三六○元出售，各得款二分之
    一)；五九五地號亦於七十八年間出售於周溪水，惟其售價難予考證，故以申報
    遺產稅時之繼承價值三七，０三０元計算 (稅捐機關核定價額為三七○五六元)
    ，己○○繼承二分之一，為一八，五一五元，合計二筆土地售價為二八六，六九
    五元等情，亦為被上訴人己○○所不爭執，並有土地所有權移轉登記申請書、買
    賣所有權移轉契約書附原審家訴更字三號卷第八五－八八頁、遺產稅免稅證明書
    附本院卷第七六、七七頁可按，堪信屬實。被上訴人己○○就上訴人依應繼分五
    分之一所得價款部分，自屬無法律上原因受有利益，從而，上訴人請求其返還不
    當得利五七三三九元(二八六六九五之五分之一)，自屬有據。
(三)、關於現金二萬元部分：
    上訴人雖主張現金部分上訴人之應繼分為五分之一即四千元，故被上訴人（周萬
    益部分由乙○○等四人繼承連帶負擔）應各返還上訴人一千元，惟盧伴所遺現金
    依遺產分割協議書所載，係由被上訴人戊○○及庚○○均分，己○○及周萬益並
    未分得，自無不當得利之可言。從而，上訴人此部分之請求，僅對被上訴人戊○
    ○及庚○○各請求一千元部分，為有理由；請求被上訴人己○○給付，及被上訴
    人乙○○四人連帶給付一千元部分，則非有理由。
七、綜上所述，上訴人本於繼承回復請求權及物上返還請求權，請求確認座落於台北
    縣新店市○○段六二○地號土地上建物，即門牌新店市○○路○段二七號本國式
    加強磚造二層樓房一棟、面積一八三‧七平方公尺，為兩造公同共有，為有理由
    。上訴人另依不當得利返還請求權，請求被上訴人己○○應給付上訴人五萬八千
    三百三十九元；被上訴人戊○○、庚○○應各給付上訴人一千元；被上訴人乙○
    ○、丙○○、甲○○、丁○○應連帶給付上訴人一千元部分，則在請求被上訴人
    己○○應給付五萬七千三百三十九元，被上訴人戊○○、庚○○應各給付人一千
    元範圍內，為有理由；超過部分，於法無據，應予駁回。原審就上開應准許部分
    ，為上訴
    人敗訴之判決，尚有未洽，上訴意旨求予廢棄改判，為有理由，爰由本院予以廢
    棄改判如主文第二、三項所示。至於上訴人之請求不應准許部分，原審為上訴人
    敗訴之判決，並駁回其假執行之聲請，並無不合，上訴意旨求予廢棄改判，為無
    理由，應予駁回。
八、本件事證已臻明確，兩造其餘之陳述及提出之攻擊防禦方法，均與判決結果不生
    影響，爰不一一審酌，附此敘明。
九、據上論結，本件上訴為一部有理由，一部無理由，判決如主文。
中      華      民      國    九十二    年      二      月      十二    日
                                  民事第三庭
                                      審判長法  官  張  宗  權
                                            法  官  陳  永  昌
                                            法  官  吳  秀  美
右正本係照原本作成。
上訴人不得上訴。
被上訴人如不服本判決，應於收受送達後二十日內向本院提出上訴書狀，其未表明上
訴理由者，應於提出上訴後二十日內向本院補提理由書狀（均須按他造當事人之人數
附繕本）上訴時應提出委任律師或具有律師資格之人之委任狀；委任有律師資格者，
另應附具律師及格證書及釋明委任人與受任人有民事訴訟法第四百六十六條之一第一
項但書或第二項（詳附註）所定關係之釋明文書影本。
中      華      民      國    九十二    年      二      月      十四    日
                                            書記官  常  淑  慧
附註：
民事訴訟法第四百六十六條之一（第一項、第二項）：
對於第二審判決上訴，上訴人應委任律師為訴訟代理人。但上訴人或其法定代理人具
有律師資格者，不在此限。
上訴人之配偶、三親等內之血親、二親等內之姻親，或上訴人為法人、中央或地方機
關時，其所屬專任人員具有律師資格並經法院認為適當者，亦得為第三審訴訟代理人
。


司法院資訊處製作；財團法人民間司法改革基金會備份。
